---
title: "Pendahuluan"
author: "Muhammad Aswan Syahputra"
date: "4/9/2019"
output:
  github_document: 
editor_options: 
  chunk_output_type: inline
---

```{r setup, include=FALSE}
knitr::opts_chunk$set(echo = TRUE)
```

## R Markdown

Ini merupakan dokumen R Markdown yang dapat digunakan untuk membuat dokumen HTML, PDF, dan bahkan dokumen berekstensi docx atau odt. Anda dapat membuat dokumen tulisan, salindia presentasi, dan laman web statis maupun interaktif dengan melalui R Markdown. Penggunaan R Markdown dalam proyek analisis data akan membuat alur kerja menjadi lebih mudah dan *reproducible*. Informasi lebih lanjut mengenai R Markdown dapat dilihat pada pranala [ini](http://rmarkdown.rstudio.com).

Kode R dapat dimasukan ke dalam dokumen R Markdown dengan menggunakan *chunck* yang dimulai dengan penanda  tiga *backtick* '```' (dibuat dengan klik tombol Insert - R). Contoh cara untuk penulisan kode R kedalam dokumen R Markdown adalah sebagai berikut:

```{r}
head(mtcars) # melihat 6 baris pertama dari data mtcars, mtcars adalah data bawaan yang tersedia di R
```

Jika ingin menjalankan kode R dalam *chunck* tersebut, Anda dapat menggunakan pemintas Ctrl + Enter (menjalankan satu baris kode) atau Ctrl + Shift + Enter (menjalankan semua kode dalam *chunck*). Sekarang buatlah *chunck* baru yang isinya adalah baris kode R berikut: (Petunjuk: Gunakan Ctrl + Alt + I)

```{r}
filled.contour(volcano,
               color.palette = terrain.colors, 
               plot.title = title("Topografi Gunung Maunga Whau"), 
               key.title = title("Tinggi\n(meter)"))



```

---
title: "Pendahuluan"
author: "Muhammad Aswan Syahputra"
date: "4/9/2019"
output: pdf_document
editor_options: 
  chunk_output_type: console
---

## Struktur Data

Struktur data pada R dapat dikategorikan berdasarkan dimensi dan homogenitas dari elemen. Data satu dimensi dengan elemen yang homogen disebut sebagai *atomic vector*, sedangkan jika heterogen disebut sebagai *list*. Cara untuk membuat *atomic vectors* adalah dengan menggunakan fungsi `c()`, sedangkan untuk *list* dapat dibuat dengan menggunakan fungsi `list()`. Salah satu cara untuk memberikan nama pada objek data adalah dengan menggunakan tanda `<-`. Perhatikan contoh berikut:

```{r}
c(1, 2, 3, 4)
c("r", "academy", "telkom", "university")
list(15, "r", "TRUE", 24L)

huruf_vokal <- c("a", "i", "u", "e", "o") # objek data tersimpan dengan nama 'huruf_vokal', namun tidak tercetak pada konsol
huruf_vokal # mencetak objek data dengan nama 'huruf_vokal' pada konsol
```

Jenis dari data dapat diketahui dengan menggunakan fungsi `typeof()`. Dapatkah Anda mengetahui jenis data dari 'huruf_vokal' diatas? Bagaimana jika Anda membuat objek data dengan menggunakan fungsi `c()` namun jenis elemennya berbeda-beda? Dapatkah Anda menjelaskannya? Isilah '___' dengan jawaban yang sesuai!

```{r}
typeof(huruf_vokal)

beragam <- c(2.7, "berbeda", TRUE, 4L) # 2.7 bertipe double, "berbeda" bertipe character, TRUE bertipe logical, 4L bertipe integer
typeof(beragam) # cek tipe dari objek data dengan nama 'beragam'
```

Struktur data dua dimensi merupakan yang paling banyak digunakan di R, yaitu matrix dan dataframe yang dapat dibuat dengan menggunakan fungsi `matrix()` dan `data.frame()`. Kedua data tersebut umumnya jarang dibuat secara langsung di R, notabene berasal dari berkas luar atau merupakan hasil dari penggunaan fungsi. Prinsipnya suatu dataframe merupakan gabungan dari beberapa data satu dimensi dengan jumlah yang sama, umumnya adalah *atomic vectors*. Menurut Anda, dapatkah suatu frame tersusun atas beberapa *list* dengan jumlah yang sama?

## Fungsi

Fungsi memiliki tugas utama untuk mengolah suatu *input* menjadi *output*. Anda dapat melihat dan membaca dokumentasi dari suatu fungsi dengan menjalankan `?nama_fungsi` atau `help(nama_fungsi)`. Di bawah ini merupakan beberapa fungsi dasar yang dapat Anda gunakan untuk mengolah objek data dengan nama 'iris' sebagai *input*. Buatlah catatan singkat mengenai kegunaan dari setiap fungsi yang digunakan!


```{r}
iris  
dim(iris) 
str(iris) # Compactly Display the Structure of an Arbitrary R Object___
colnames(iris) # Row and column names___
head(iris) # Return the first of last part of an object___
head(iris, 10) # ___
tail(iris) #Return the First or Last Part of an Object ___
tail(iris, 10) # ___
summary(iris) # Object Summaries___
iris[1, ] # subset data pada baris 1
iris[c(1, 6, 12),] # ___
iris[ ,2] # subset atau ekstrak data pada kolom 2
iris[2,2] # ___
iris$Sepal.Length # ekstrak data pada kolom 'Sepal.Length'
class(iris$Species) # ___
length(iris$Petal.Width) # ___
levels(iris$Species) # ___
length(levels(iris$Species)) # ___
unique(iris$Species) # ___
length(unique(iris$Species)) # ___
mean(iris$Sepal.Length) # ___
sd(iris$Sepal.Length) # ___
median(iris$Sepal.Width) # ___
sum(iris$Petal.Length)  # ___
plot(iris) # ___
cor(iris[, -5]) # ___
write.csv(iris, file = "iris.csv", row.names = FALSE) # ___
```

Dari catatan ringkas mengenai fungsi-fungsi di atas, dapatkah Anda menebak mana fungsi yang berjenis '*changing the environment*' dan mana yang berjenis '*calculating value*'?

Sekarang Anda dipersilakan untuk menekan tombol **Knit** (Ctrl + Shift + K) untuk menghasilkan dokumen html dari dokumen R Markdown ini. 
